【裁判字號】    95,簡,6172
【裁判日期】    951024
【裁判案由】    偽造有價證券等
【裁判全文】
臺灣板橋地方法院刑事簡易判決          95年度簡字第6172號
公  訴  人  臺灣板橋地方法院檢察署檢察官
被      告  乙○○
選任辯護人  陳昌羲律師
上列被告因偽造有價證券等案件，經檢察官提起公訴（94年度偵
字第21401 號），於本院準備程序訊問後，被告自白犯罪，經本
院合議庭裁定逕以簡易判決處刑如下：
    主  文
乙○○犯共同連續詐欺取財罪，處有期徒刑陸月，如易科罰金，
以參佰元折算壹日。
    事實及理由
一、乙○○於不詳時日，見馬順宏（業由臺灣高等法院於民國92
    12月2 日以92年度上訴字第3471號判決判處有期徒刑4 年6
    月，經最高法院以93年度臺上字第931 號判決駁回上訴確定
    ）於報上刊登應徵人員之廣告，乙○○與其他成年應徵者詹
    麗瑜（原名詹麗雪）等人乃前往應徵，由馬順宏說服乙○○
    、詹麗瑜等人分別擔任購買自小客車之人頭暨連帶保證人，
    為下列行為：
    (一)、乙○○與馬順宏、冒稱「鄭貴全」名義之不詳成年人Ａ
        男等人，共同基於意圖為自己不法所有，詐取他人財物
        之犯意聯絡，先由馬順宏於91年3 月13日12時許，佯以
        「吳國樑」之名義，向匯豐汽車股份有限公司（下稱匯
        豐公司）新泰服務所業務員丙○○訛稱，乙○○欲以分
        期付款附條件買賣方式購買車輛，乃與丙○○相約在臺
        北縣新莊市○○街附近某不詳處所商談購車事宜，由馬
        順宏出示其先前向不詳成年人購得之偽造「吳國樑」國
        民身分證、印章（乙○○對於馬順宏行使偽造特種文書
        犯行並不知情），致丙○○誤信馬順宏即係「吳國樑」
        之人，馬順宏並向丙○○詐稱「吳國樑」與「鄭貴全」
        兩人均願充作本件購車之連帶保證人等語，使丙○○信
        以為真，而陷於錯誤，乃應允出售「GL20SS48Y 」車型
        之汽車1 輛（即車號：3T－0802號自小客車）予乙○○
        。嗣於91年3 月15日某時許，乙○○乃依馬順宏之指示
        ，前往位在臺北縣新莊市某不詳地點之泡沫紅茶店，偕
        同馬順宏、冒稱「鄭貴全」之Ａ男等人，與丙○○會面
        ，表示由乙○○擔任買受人，「吳國樑」、「鄭貴全」
        擔任連帶保證人，與丙○○簽立購車契約，約定分期付
        款價額為新臺幣（下同）905,760 元，分36期，每期應
        繳付25,160元，並簽立附條件買賣契約書、動產擔保交
        易附條件買賣設定登記申請書、分期申請表、本票及本
        票空白事項補充授權書，馬順宏、Ａ男則分持偽造之「
        吳國樑」、「鄭貴全」國民身分證、印章，於各該契約
        書、申請書、申請表、本票及本票空白事項補充授權書
        上，偽造「吳國樑」、「鄭貴全」之簽名、印文，而偽
        造上開私文書、本票後，馬順宏復提出其先前向不詳成
        年人購得之偽造「鄭貴全」名義之臺北縣三重地政事務
        所土地及建物所有權狀等公文書，一併交付於丙○○而
        行使之（乙○○對於馬順宏、Ａ男之行使偽造特種文書
        、行使偽造公文書、偽造有價證券之犯行均不知情），
        使丙○○陷於錯誤。嗣丙○○以電話聯繫乙○○前往辦
        理交付車輛事宜，乙○○乃依馬順宏指示，告知丙○○
        將車號：3T─0802號自小客車1 輛交付給馬順宏，馬順
        宏即將該車駛離，並以160,000 元至200,000 元之間價
        格出售給真實姓名年籍不詳之「吳小姐」牟利（未辦理
        過戶）。
    (二)、馬順宏、許蕙菁（前為馬順宏之妻，經本院以92年7 月
        25日91年度訴字第1200號判決有期徒刑11月，緩刑5 年
        確定）、乙○○及詹麗瑜（原名詹麗雪，另由本院以94
        年11月8 日94年簡字第2068號判決有期徒刑6 月確定）
        、冒稱「劉金德」之不詳成年人Ｂ男等人，基於共同意
        圖為自己不法之所有，詐欺取財之犯意聯絡，而於91年
        3 月18日，先由許蕙菁佯以詹麗瑜身分，向匯豐公司土
        城分公司業務員甲○○詐稱，詹麗瑜欲以分期付款附條
        件買賣方式購買車輛，而乙○○、「劉金德」2 人願充
        作本件購車之連帶保證人等語，並於當日晚間8 時許，
        傳真詹麗瑜、「劉金德」、乙○○等3 人之國民身分證
        影本，以及馬順宏前向不詳人士購得之偽造「劉金德」
        名義之臺北縣新莊地政事務所建物所有權狀、偽造「劉
        金德」名義之臺北縣新莊地政事務所土地所有權狀等資
        料予甲○○（乙○○就行使偽造特種文書、行使偽造公
        文書之犯行均不知情），洽談購車事宜，使甲○○誤信
        為真，乃應允出售「hCR20HB7A 」車型之汽車1 輛予詹
        麗瑜。迨於91年3 月19日下午3 時許，乙○○、詹麗瑜
        及冒稱「劉金德」之Ｂ男等人，依照馬順宏之指示，陸
        續前往位在臺北縣新莊市○○路之「小歇」泡沫紅茶店
        內，表示由詹麗瑜擔任買受人（詹麗瑜以詹麗雪名義簽
        訂），乙○○、冒稱「劉金德」之Ｂ男擔任連帶保證人
        ，約定分期付款價額為977,760 元，分48期，每期給付
        20,370元，並簽立附條件賣賣契約書、動產擔保交易附
        條件買賣契約設定登記書、分期申請表、本票、本票空
        白事項補充授權書，詹麗瑜交付頭期款95,000元與甲○
        ○，使甲○○陷於錯誤。嗣於91年3 月22日，詹麗瑜偕
        同馬順宏一同前往匯豐公司土城分公司，甲○○乃交付
        車號：3T－2061號自小客車1 輛給詹麗瑜，詹麗瑜旋將
        車輛交給馬順宏，由馬順宏以160,000 至200,000 元之
        間價格出售給真實姓名年籍不詳之「吳小姐」牟利（未
        辦理過戶），馬順宏則給予詹麗瑜等人共30,000元報酬
        。
二、證據：
    甲、犯罪事實(一)之部分：
      １、被告之自白。
      ２、馬順宏於本院91年訴字第1200號案件中之供述。
      ３、丙○○於警詢及本院91年訴字第1200號、92年訴字第
          2169號案件中之證述。
      ４、附條件買賣契約書、動產擔保交易附條件買賣契約設
          定登記書、分期申請表、本票、本票空白事項補充授
          權書。
      ５、偽造之「鄭貴全」土地所有權狀、建物所有權狀影本
          。
      ６、本院91年重簡字第1509號宣示判決筆錄、鄭貴全於本
          件偵查中之證述。
    乙、犯罪事實(二)之部分：
      １、被告之自白。
      ２、馬順宏、許蕙菁於本院91年訴字第1200號案件中之供
          述。
      ３、甲○○於警詢及本院92年訴字第2169號案件中之證述
          。
      ４、附條件買賣契約書、動產擔保交易附條件買賣契約設
          定登記書、分期申請表、本票、本票空白事項補充授
          權書。
      ５、偽造之「劉金德」土地所有權狀、建物所有權狀影本
          。
      ６、本院94年簡字第2068號判決、劉金德於本件偵查中之
          證述。
三、查本件被告於行為後，刑法業於94年2月2日修正公布，95年
    7月1日起生效施行（下稱現行刑法）。按現行刑法第2條第1
    項規定：「法律有變更者，應適用行為時之法律。但行為後
    之法律有利於行為人者，適用最有利於行為人之法律。」，
    此一規定乃與刑法第1 條罪刑法定主義契合，而貫徹法律禁
    止溯及既往原則，係規範行為後法律變更所生新舊法律比較
    適用之準據法，是刑法第2條本身雖經修正，但刑法第2條既
    屬適用法律之準據法，本身並無比較新舊法之問題，應一律
    適用裁判時、即現行刑法第2條規定以決定適用之刑罰法律
    。又按，95年7月1日修正施行之刑法，有關新舊法比較適用
    情形，應就罪刑有關之共犯、未遂犯、想像競合犯、牽連犯
    、連續犯、結合犯，以及累犯加重、自首減輕暨其他法定加
    減原因（如身分加減）與加減例等一切情形，綜其全部罪刑
    之結果而為比較，有最高法院95年5月23日95年度第8次刑庭
    會議決議可資參照。茲就本件新舊法之比較適用情形，分別
    說明如下：
    １、共同正犯規定之修正：
        按刑法有關共同正犯要件之規定，依修正前刑法第28條
        規定：「二人以上共同實施犯罪之行為者，皆為正犯。
        」，至現行刑法則修正為：「二人以上共同實行犯罪之
        行為者，皆為正犯。」，而修正前、後第28條規定，對
        於狹義共同正犯（係指具有犯意聯絡兼及行為分擔之數
        行為人）之認定，均不生任何影響，是現行刑法對於被
        告並無更為有利情形，依現行刑法第2條第1項規定，自
        應適用修正前刑法第28條之法律。
    ２、連續犯規定之修正：
        按修正前刑法第56條規定：「連續數行為而犯同一之罪
        名者，以一罪論。但得加重其刑至二分之一。」，至現
        行刑法則將前開「連續犯」規定修正刪除之，其修正理
        由略以：「二、按連續犯在本質上究為一罪或數罪，學
        說上迭有爭議，一般均認為連續犯在本質上應屬數罪，
        僅係基於訴訟經濟或責任吸收原則之考量，而論以一罪
        ，故本法承認連續犯之概念，並規定得加重其刑至二分
        之一。然本法規定連續犯以來，實務上之見解對於本條
        『同一罪名』之認定過寬，所謂『概括犯意』，經常可
        連綿數年之久，且在採證上多趨於寬鬆，每每在起訴之
        後，最後事實審判決之前，對繼續犯同一罪名之罪者，
        均適用連續犯之規定論處，不無鼓勵犯罪之嫌，亦使國
        家刑罰權之行使發生不合理之現象。因此，基於連續犯
        原為數罪之本質及刑罰公平原則之考量，其修正既難以
        週延，爰刪除本條有關連續犯之規定。」。是以，被告
        所為之數行為，如均係犯犯罪構成要件相同之同一罪名
        ，依修正前刑法第56條規定，僅論以連續犯之裁判一罪
        關係，於科刑時，則得加重其刑至二分之一；而依現行
        刑法規定，被告所為如上之各行為，可能係數罪併罰，
        且應依現行刑法第51條規定，定其應執行刑，經比較新
        、舊法適用結果，現行刑法對被告更為不利，自應適用
        修正前刑法第56條規定較有利於被告。
    ３、罰金刑貨幣單位暨最低數額之修正：
        按刑法第339 條之詐欺取財罪並未修正，其法定罰金刑
        係「科或併科1 千元以下罰金」，其貨幣單位則為『銀
        元』，且依修正前罰金罰鍰提高標準條例第1 條前段規
        定，就前揭刑法所定罰金刑數額，應提高10倍。而據現
        行刑法修正內容，上揭修正前罰金罰鍰提高標準條例第
        1條前段之規定不再適用，並於現行刑法施行法增訂第1
        條之1規定：「中華民國94年1 月7日刑法修正施行後，
        刑法分則編所定罰金之貨幣單位為新臺幣。94年1月7日
        刑法修正時，刑法分則編未修正之條文定有罰金者，自
        94年1月7日刑法修正施行後，就其所定數額提高為30倍
        。但72年6 月26日至94年1月7日新增或修正之條文，就
        其所定數額提高為3倍。」。再，刑法第33條第5款關於
        罰金最低數額之規定，亦由修正前所定「主刑之種類如
        下：五、罰金：1 元以上。」，修正為：「主刑之種類
        如下：五、罰金：新臺幣1 千元以上，以百元計算之」
        。是依被告行為時之刑罰法律，刑法第339 條之詐欺取
        財罪，其罰金刑最高為銀元10,000元，最低數額為銀元
        10元（均應依修正前罰金罰鍰提高標準條例第1 條前段
        提高10倍），若換算為新臺幣，最高額固與新法等值，
        同為新臺幣30,000元，然其最低數額，修正前僅為新臺
        幣30元，修正後則為新臺幣1,000 元。因此，比較上開
        修正前、後之刑罰法律，自以被告行為時關於科處罰金
        刑之法律較有利於被告。
    ４、易科罰金折算標準之修正：
        又，依95年7 月1日修正施行前刑法第41條第1項前段規
        定：「犯最重本刑為5 年以下有期徒刑以下之刑之罪，
        而受6 月以下有期徒刑或拘役之宣告，因身體、教育、
        職業或家庭之關係，執行顯有困難者，得以1元以上3元
        以下折算1 日，易科罰金。」，至易科罰金之折算標準
        ，則依廢止前罰金罰鍰提高標準條例第2 條規定，就其
        原定數額提高為1 百倍折算1 日，亦即，應以銀元1百
        元至3 百元折算1 日，經折算為新臺幣後，係以新臺幣
        3 百元至9 百元折算為1 日；而，依現行刑法第41 條
        第1 項規定，係「犯最重本刑為5 年以下有期徒刑以下
        之刑之罪，而受6 個月以下有期徒刑或拘役之宣告者，
        得以新臺幣1 千元、2 千元或3 千元折算1 日，易科罰
        金。」，茲比較上揭修正前、後刑法有關易科罰金折算
        標準之規定，自應適用修正前刑法第41條第1 項前段規
        定，較有利於被告。
    ５、經綜合比較前述各項法律變更之結果，因現行刑法規定
        並未對被告更為有利，是依現行刑法第2條第1項前段規
        定，應一體適用修正前刑法之規定。
四、核被告乙○○所為，係犯刑法第339 條第1 項之詐欺取財罪
    （依據馬順宏之供述，被告乙○○並不知悉馬順宏、Ａ男於
    辦理購車手續時，其等持用「吳國樑」、「鄭貴全」之國民
    身分證、印章均係偽造，以及馬順宏提供之「鄭貴全」名義
    之土地及建物所有權狀係偽造之公文書，無充足證據證明被
    告知悉馬順宏、Ａ男係持偽造之國民身分證充作保證人，暨
    偽造「吳國樑」、「鄭貴全」之簽名印文於動產擔保附條件
    買賣契約等私文書及本票上；又據馬順宏之供述，被告不知
    悉馬順宏有傳真偽造之「劉金德」國民身分證影本、土地及
    建物所有權狀辦理購車事宜，無充足證據證明被告乙○○知
    悉馬順宏提供之「劉金德」名義之土地及建物所有權狀係偽
    造之公文書，亦不知悉Ｂ男有持偽造之「劉金德」國民身分
    證充作保證人，暨偽造「劉金德」之簽名印文於動產擔保附
    條件買賣契約書等私文書及本票上。自難認被告乙○○涉有
    行使偽造特種文書、行使偽造公文書、行使偽造私文書、意
    圖供行使之用而偽造有價證券等罪，而公訴人於到庭執行職
    務時，更正本案犯罪事實為如上所示，並更正被告所犯係修
    正前刑法第56條、第339 條第1 項之詐欺取財罪，其餘所引
    之法條為贅引等【臺灣高等法院92年度上訴字第3471號判決
    、本院91年度訴字第1200號判決、本院94年度簡字第2068號
    判決均同此認定，並參本院95年訴字第1013號卷95年10月17
    日準備筆錄，均參照之】，附此敘明）。被告就上述一、(一)
    之犯罪事實，與馬順宏、冒稱「鄭貴全」之Ａ男間；就上述
    一、(二)之犯罪事實，與馬順宏、許蕙菁、詹麗瑜及冒稱「劉
    金德」之Ｂ男間，就詐欺取財行為，均有犯意暨行為之相互
    聯繫關係，均為共同正犯。再，被告先後2 次共同詐欺行為
    ，時接式同，構成要件相同，顯係基於概括犯意反覆實行，
    為連續犯，應依修正前刑法第56條規定論以一罪，加重其刑
    。爰審酌被告學、經歷均屬不佳，其因圖一己私利，甘於成
    為馬順宏犯罪集團利用之詐欺人頭暨保證人，兼衡其犯罪獲
    利非厚，對於匯豐公司亦造成相當程度之損害，惟犯罪後於
    本院程序進行中尚知坦認犯行之態度等一切情狀，酌情量處
    如主文所示之刑，並諭知易科罰金之折算標準。
五、依刑事訴訟法第449 條第2 項、第3 項，刑法第2 條第1項
    前段、第339 條第1 項，修正前刑法第28條、第56條、第41
    條第1 項前段，罰金罰鍰提高標準條例第1 條前段、廢止前
    罰金罰鍰提高標準條例第2 條，逕以簡易判決處刑如主文。
六、本件之科刑係循據被告請求所為易科罰金之判決，依刑事訴
    訟法第455 條之1 第2 項之規定，被告不得上訴，另公訴人
    如不服本判決，得自收受送達之日起10日內向本院提出上訴
    狀，上訴於本院第2 審合議庭（應附繕本）。
中    華    民    國    95    年    10    月    24    日
                        刑事第2庭法  官  黎錦福
上列正本證明與原本無異。
                                 書記官  蔡麗春
中    華    民    國    95    年    10    月    24    日
附錄本件論罪科刑法條全文：
刑法第339條（普通詐欺罪）
意圖為自己或第三人不法之所有，以詐術使人將本人或第三人之
物交付者，處5年以下有期徒刑、拘役或科或併科1千元以下罰金
。
以前項方法得財產上不法之利益或使第三人得之者，亦同。
前二項之未遂犯罰之。


司法院資訊處製作；財團法人民間司法改革基金會備份。
